【裁判字號】    92,台上,2027
【裁判日期】    920416
【裁判案由】    貪污
【裁判全文】
最高法院刑事判決                              九十二年度台上字第二○二七號
    上  訴  人  乙○○
    選任辯護人  莫怡萍律師
    上  訴  人  甲○○
    選任辯護人  蔡讚燁律師
右上訴人等因貪污案件，不服台灣高等法院中華民國九十年五月一日第二審更審判決
（八十九年度上更(二)字第八八九號，起訴案號：台灣台北地方法院檢察署八十六年度
偵字第五七０三、五七九八號），提起上訴，本院判決如左：
    主  文
原判決關於乙○○、甲○○部分均撤銷，發回台灣高等法院。
    理  由
本件原判決撤銷第一審關於上訴人乙○○違背職務受賄及上訴人甲○○期約賄賂部分
科刑之判決，經比較新舊法後，改判仍論處乙○○連續依據法令從事公務之人員，對
於違背職務之行為，收受賄賂罪刑（處有期徒刑十四年）及論處甲○○共同對於依據
法令從事公務之人員，關於違背職務之行為，期約賄賂罪刑（處有期徒刑一年）。固
非無見。惟查：(一)、原判決事實認欣凱股份有限公司（下稱欣凱公司）股票中止上市
案既於民國八十五年七月二十五日經核定暫時停止調查，乙○○竟於同年十一月十一
日指示王美雲以八十四年十月十八日 (八四）院臺壹乙字第一三八七四號調卷單，假
借財政部證券管理委員會（下稱證管會）說明「統一超商上市案」之情形向證管會調
取林柏楊陳情欣凱公司上市案之資料，並於八十六年一月十五日向監察院財政委員會
提出證管會之糾正案。理由內亦謂該案尚在行政救濟及司法程序進行中，而依監察院
辦理調查案件注意事項第六項第三款停止調查，乙○○卻在停止調查期間假借他案調
查欣凱公司案，亦無理由足證確有停止調查原因消滅情事，竟遽予續行調查，更未調
查其他事證，即提出調查報告及糾正案，顯屬違法行使監察權等語。但觀諸監察院辦
理調查案件注意事項第六項第三款規定「暫停調查案件協查人員應經常注意停止調查
原因是否消滅，並由秘書處列管，定期查詢。停止調查原因消滅後應即恢復調查並通
知秘書處。」並無暫時停止調查後，於恢復調查時須報經核定之規定（見原審上訴卷
(二)第八十四頁背面）。乙○○於原審具狀辯稱其於八十五年十一月間，獲知欣凱公司
已無訴願行為，而該撤銷仲裁判斷之民事訴訟亦經該公司向本院撤回上訴，該調查案
暫時停止之原因已經消滅，另統一超商股票上市與欣凱公司同樣遽遭停止，兩案具有
共同牽連原因，伊為全盤了解，乃向證管會調閱統一超商股票上市案等語，並提出欣
凱公司八十五年十一月十一日民事撤回上訴狀影本乙紙為憑（見原審上更(一)卷第一五
六頁背面、第一五七頁、第一七八頁）。則該欣凱公司是否已無訴願行為及有無向本
院撤回上開民事訴訟之第三審上訴？該統一超商股票是否與欣凱公司股票同樣有遽遭
中止上市情形？均與乙○○於案件暫時停止調查期間，是否違法續行調查，違背監察
權正當行使之認定攸關，自屬對其利益有重大關係事項，且與公平正義之維護有關，
應有調查必要，原審對蔡某所提此項有利之辯解，未加調查，復未於判決內說明不採
之理由，非惟證據調查職責未盡，抑且理由不備。且依乙○○上開所陳，伊係發現統
一超商股票上市與欣凱公司同樣遽遭停止，兩案具有共同牽連原因，伊為全盤了解，
乃向證管會調閱統一超商股票上市案之相關資料，此並有該調卷單影本在卷可按（見
五七０三號偵卷第二八三頁）。是原判決事實認乙○○係假借證管會說明「統一超商
上市案」之情形，向證管會調取林柏楊陳情欣凱公司上市案之資料等情，要與上開卷
證不符，而有證據上理由矛盾之違法。(二)、監察院陳情受理中心設置要點第四條第一
款規定：「人民到院陳情，先由中心人員查明有無監察院收受人民書狀及處理辦法第
十一條第一項各款所列應為不受理之情事，先行瞭解並予敘明後，送請值日委員處理
。」又監察院收受人民書狀及處理辦法第十一條第一項第二款規定：「人民書狀陳訴
事由不屬本院職權範圍者，應為不受理之處理。」（見原審上更(一)卷第一七七頁、原
審上訴卷(二)第一二三頁）。依此，人民向監察院陳情之事項是否有不屬該院職權範圍
，而應為不受理者，係先由該院陳情受理中心人員予以審查後，再送由值日委員處理
。原判決事實認乙○○、甲○○與已判決確定之穆傳鼎、俞瀛範、胡紹禹期約，由蔡
某對台灣電力公司（下稱台電公司）施壓，迫使其同意減免違約罰款以朋分，蔡某應
允後，由俞瀛範於八十五年五月四日代表南方資訊股份有限公司（下稱南方公司）持
請願書至監察院向其提出陳情，乙○○遂於同年月六日在談話紀錄批示擬就該陳情案
申請自動調查，並於翌（七）日提出自動調查案件申請書，經監察院核定派科員王俊
人協查，乙○○「明知」南方公司承攬台電公司工程逾期違約罰款之問題，係因契約
所生之爭議，不涉公務員違失與否，本不屬監察院之職權所掌理之範圍，乃以監察委
員之身分介入，先後約談台電公司承辦人員，欲使其屈服，均未能得逞等情。理由內
並說明乙○○此舉，顯在以其監委身分強迫台電公司人員作有利於南方公司罰款之處
置，所為自屬違背其職務之行為，因而為不利於上訴人等之認定。然俞瀛範代表南方
公司提出陳情之內容如何？倘係僅就南方公司承攬台電公司工程逾期違約罰款問題，
此項因契約所生爭議而為陳情，則其不屬監察院職權範圍，按諸前開規定，當不可能
通過監察院陳情受理中心人員之審查，予以受理，尤無於蔡某提出自動調查案件申請
書時，仍經該院核定派王俊人協查之可能。原判決認乙○○明知南方公司所陳情者，
非屬監察院職權範圍，然就所指「明知」乙節，並未說明所憑之證據及心證理由，已
屬理由不備。且南方公司當初陳情之內容如何？是否與台電公司執行職務之違失全然
無關？此與乙○○是否「明知」其陳情內容非屬監察院職權範圍，猶以監察委員身分
介入調查，致有違背職務行為之認定攸關，亦與甲○○行賄罪名成否之判斷，至有重
要關係，應有調閱南方公司陳情書狀、俞瀛範代表該公司向監察院陳情之談話紀錄及
乙○○所提自動調查案件申請書，詳加審認必要，原審未為此必要調查，遽為科刑之
判決，亦有應於審判期日調查之證據未予調查之違誤。(三)、原判決理由係依憑俞瀛範
、穆傳鼎之供詞，認乙○○有以監察委員之身分強迫台電公司人員作有利於南方公司
罰款之處置。然證人即台電公司通訊主任吳福振、該公司會計處長林欽榮、法務室主
任金正中於原審更審前調查時，一致證稱乙○○祇表示合約不合理，並未對其等責難
或私下請降低罰款處罰等語（見原審上訴卷(一)第二一四至二一六頁背面），此與上開
俞瀛範、穆傳鼎不利之供詞兩歧。原判決理由以台電公司係經濟部下屬單位，上開台
電公司三名證人主觀上或以該公司人員具有公務員身分，而為監察院之職權對象，乃
於原審所為證言有所保留，屬事理之常，因而將其等有利於乙○○之證詞，予以摒棄
不採（見原判決第四十頁）。然該台電公司三名證人係於本案法院調查時就蔡某個人
之行為作證，似與其等是否為監察院職權行使之對象無關，況其等於八十七年一月十
九日原審更審前調查時出庭作證，斯時蔡某早經免除其監察委員職務，衡情亦無因有
所顧忌，而保留證言之必要。原判決既未說明該三證人之供證有何瑕疵，徒以其等因
具公務員身分，為監察院職權對象，乃認其等證言有所保留，而予摒棄不採，不無臆
測之嫌，此項證據取捨自由判斷職權之行使，要與論理法則有悖。(四)、原判決事實認
乙○○擬藉其監察委員之職務及權力之便，以違背監察權正當行使之方式，迫使證管
會等相關主管人員與欣凱公司妥協，使該公司股票得以順利上市，並於林清華匯予新
台幣（下同）一百萬元賄款後，先後藉詞約談財政部次長陳木在、證管會主委陳樹等
人，企圖迫使台灣證券交易所股份有限公司（下稱證交所）等相關人員放棄與欣凱公
司之訟爭，該等主管人員不為所動，仍繼續對撤銷仲裁之訴向第三審法院提起上訴，
致欣凱公司股票仍無法上市買賣等情。理由內並說明證管會為證券交易法所定之主管
機關，證交所非監察機關行使職權之對象，乙○○藉由約談證管會相關主管人員之方
法，即等於「間接」迫使證交所決定放棄與欣凱公司之訟爭，以使欣凱公司之股票得
以順利上市。然乙○○約談財政部次長陳木在及證管會主委陳樹二人之內容為何？原
審未曾傳訊該二證人予以查明，乃遽認蔡某有藉由約談陳木在及陳樹等證管會相關主
管人員之方法，「間接」迫使證交所放棄與欣凱公司之爭訟，即不無速斷。(五)、原判
決事實認甲○○與已判決確定之俞瀛範、胡紹禹、穆傳鼎共同謀議行賄乙○○，企圖
利用蔡某不當行使監察權介入調查，乃與乙○○期約，由蔡某對台電公司施壓，迫使
其同意減免罰款以朋分，蔡某亦應允幫忙。理由內則依憑甲○○與共犯俞瀛範、胡紹
禹、穆傳鼎之供述，認甲○○對於俞瀛範、胡紹禹委請穆傳鼎代為安排渠等向乙○○
陳情，並承諾給予穆傳鼎酬勞乙節，知情且有意思合致。並說明甲○○既承認八十五
年三月十八日與胡紹禹、俞瀛範簽立有承諾書屬實，其身為南方公司之重要職員，急
欲尋找管道解決與台電公司之糾紛，除於八十五年四月二十七日與穆傳鼎簽立承諾書
時缺席未到場外，其餘關於乙○○種種介入調查之情節均有參與或與聞，對於胡紹禹
等於八十五年四月二十七日與穆傳鼎簽立承諾書一節，衡情當無事先不知情或未概括
授權胡紹禹等人處理之可能，因認甲○○本人縱未親自於上開八十五年四月二十七日
與穆傳鼎所立之承諾書上簽名，亦無解於本件犯行之成立等語。然該八十五年三月十
八日南方公司與胡紹禹、俞瀛範所立承諾書，及八十五年四月二十七日胡、俞二人與
穆傳鼎所立承諾書，均係在乙○○接受陳情介入調查之前，其內容皆未提及將如何給
予乙○○報酬情事（見五七九八號偵卷第四十三、四十九頁），而該以俞瀛範為發票
人、世華銀行為付款人、票號ＤＰ｜0000000號，未載發票日、面額三百二十
八萬一千八百七十五元之支票，原判決於事實亦認係俞瀛範、胡紹禹二人嗣應乙○○
之要求，所簽發交付。則如何得認甲○○與已判決確定之俞瀛範、胡紹禹、穆傳鼎確
有行賄乙○○之共同犯意聯絡，而與蔡某為期約賄賂犯行？實不無疑問。原判決理由
對此未為必要說明，乃以上情逕認甲○○有期約賄賂犯行，亦嫌理由欠備。以上，或
係上訴意旨所指摘，或為本院得依職權調查之事項，應認原判決關於上訴人二人部分
仍有撤銷發回更審之原因。
據上論結，應依刑事訴訟法第三百九十七條、第四百零一條，判決如主文。
中      華      民      國    九十二    年      四      月     十六     日
                              最高法院刑事第十二庭
                                  審判長法官  張  淳  淙
                                        法官  謝  俊  雄
                                        法官  蘇  振  堂
                                        法官  張  春  福
                                        法官  呂  丹  玉
      右正本證明與原本無異
                                              書  記  官
中      華      民      國    九十二    年      四      月    二十四    日


司法院資訊處製作；財團法人民間司法改革基金會備份。
